ACORDAO-COMPLETO-2567433

ACÓRDÃO 2783/2022 ATA 47/2022 - PLENÁRIO

VISTOS, relatados e discutidos estes autos de embargos de declaração opostos por M3 Manutenção e Montagens Ltda. (74.024.274/0001-57) contra o Acórdão 2659/2022-TCU-Plenário;
ACORDAM os Ministros do Tribunal de Contas da União, reunidos em Sessão de Plenário e diante das razões expostas pelo Relator, em: 
9.1. conhecer dos embargos de declaração, para, no mérito, acolhê-los parcialmente;
9.2. prestar os esclarecimentos constantes do voto que integra a presente decisão;
9.3. notificar a embargante, o Hospital Central do Exército e o Hospital Geral do Rio de Janeiro.

Embargos de declaração opostos por M3 Manutenção e Montagens Ltda contra decisão que determinou a não prorrogação de contratos firmados junto à Base Administrativa do Complexo de Saúde do Rio de Janeiro e pelo Hospital Central do Exército.

Centro de Controle Interno do Exército; Hospital Central do Exército; Hospital Geral do Rio de Janeiro.

3. Interessados/Responsáveis/Recorrentes:
3.1. Interessados: Centro de Controle Interno do Exército; M3 Manutenção e Montagens Ltda (74.024.274/0001-57).
3.2. Recorrente: M3 Manutenção e Montagens Ltda (74.024.274/0001-57).

13.1. Ministros presentes: Bruno Dantas (na Presidência), Walton Alencar Rodrigues, Benjamin Zymler, Aroldo Cedraz, Vital do Rêgo (Relator), Jorge Oliveira e Antonio Anastasia.
13.2. Ministros-Substitutos convocados: Augusto Sherman Cavalcanti e Marcos Bemquerer Costa.
13.3. Ministro-Substituto presente: Weder de Oliveira.

VITAL DO RÊGO

Ministro Vital do Rêgo.

Trata-se de embargos de declaração opostos por M3 Manutenção e Montagens Ltda. contra o Acórdão 2659/2022-TCU-Plenário, apreciado por relação, que, ao considerar procedente denúncia acerca de irregularidades em certames promovidos pela Base Administrativa do Complexo de Saúde do Rio de Janeiro (HGeRJ) e pelo Hospital Central do Exército (HCE) , determinou a não prorrogação dos contratos decorrentes do pregões eletrônicos 50/2021 e 95/2021.
Referidos contratos, firmados junto à embargante, têm por objeto:
- Edital 50/2021 (HGeRJ) : "a prestação de serviços contínuos de operação, manutenção preventiva e corretiva, com fornecimento de mão de obra, equipamentos, e materiais, nos sistemas, instalações prediais, condicionadores de ar tipo janela, Split System, self contained, câmaras, caldeira, limpeza mecânica de dutos, qualidade do ar, equipamentos, subestações elétricas e grupo geradores, coifas e sistemas contra incêndio nas dependências e anexo do Hospital Geral do Rio de Janeiro" (peça 5, p. 1) ;
- Edital 95/2021 (HCE) : "prestação de serviços contínuos de operação, manutenção preventiva e corretiva, com fornecimento de mão de obra, equipamentos, e materiais, nos sistemas, instalações prediais, condicionadores de ar tipo janela, Split System, self contained, câmara frigoríficas, chillers, fancoils, torres de arrefecimento, bombas d'água, limpeza mecânica de dutos, tratamento químico de aguas, qualidade do ar, equipamentos que compõem as subestações elétricas e grupo geradores nas dependências do Hospital Central do Exército" (peça 6, p. 1) .
Transcreve-se a seguir o teor essencial dos embargos em exame (peça 128, p. 3-6; foram omitidos destaques do original) :
III. OMISSÃO DO ACÓRDÃO EMBARGADO. SITUAÇÃO FÁTICA QUE POSSIBILITA A PRORROGAÇÃO EXCEPCIONAL DOS CONTRATOS DECORRENTES DOS PE nº 50/2021-HGERJ E PE nº 95/2021-HCE.
8. Apesar de ter determinado que o HGeRJ e o HCE não prorrogassem as contratações decorrentes dos Pregões nº 50/2021-HGeRJ e nº 95/2021-HCE, o acórdão embargado possui omissão que merece ser sanada pela via dos declaratórios.
9. A omissão se consubstancia na necessidade excepcional, por conta da peculiar situação fática, de as unidades jurisdicionadas prorrogarem os contratos, ainda que por menos tempo do previsto nos editais, sob pena de (i) suspender serviço público essencial e/ou (ii) gerar custo desnecessário aos cofres públicos. Explica-se.
10. A Lei de Introdução às Normas do Direito Brasileiro (LINDB - Decreto-Lei nº 4.657/42) possui previsões que estipulam a necessidade de considerar os efeitos práticos de decisões (judiciais e/ou administrativas) quando de sua prolação.
11. O art. 20, caput, da LINDB, prevê que "Nas esferas administrativa, controladora e judicial, não se decidirá com base em valores jurídicos abstratos sem que sejam consideradas as consequências práticas da decisão".
12. O caput do art. 21 do diploma estipula que "A decisão que, nas esferas administrativa, controladora ou judicial, decretar a invalidação de ato, contrato, ajuste, processo ou norma administrativa deverá indicar de modo expresso suas consequências jurídicas e administrativas".
13. Finalmente, o art. 22, caput, da LINBD preconiza que "Na interpretação de normas sobre gestão pública, serão considerados os obstáculos e as dificuldades reais do gestor e as exigências das políticas públicas a seu cargo, sem prejuízo dos direitos dos administrados". 
14. Pois bem. Os serviços que foram objeto de contratação dos pregões examinados por este TCU nos presentes autos são essenciais para o HGeRJ e o HCE. A própria Secretaria de Controle Externo de Aquisições Logísticas (Selog) reconheceu a essencialidade dos serviços na Peça nº 13.
15. Todos os serviços realizados pelo HGeRJ e HCE - cirurgia, atendimento de emergência, consultas - são possíveis por conta das atividades atualmente prestadas pela ora Embargante. Em suma, se os serviços realizados pela Embargante cessaram, a atividade do HGeRJ e do HCE também cessam.
16. Como se não bastasse, impede destacar que as unidades ora jurisdicionadas são os maiores hospitais de alta complexidade do Estado do Rio de Janeiro para atendimento (geral e específico) de militares. Ou seja, são os principais pontos de atendimento de militares em todo o Estado, de modo que o funcionamento dos serviços é absolutamente estratégico. 
17. Dadas as características ora destacadas, a execução de mencionados serviços não pode ser suspensa, sob pena de gerar graves prejuízos não apenas às unidades jurisdicionadas, como também aos pacientes lá atendidos.
18. Afinal, cogitar uma eventual suspensão dos serviços implica na impossibilidade de atendimento pelas unidades jurisdicionadas, o que colocaria em risco a vida de milhares de militares que são lá atendidos.
19. Os contratos decorrentes dos Pregões nº 50/2021-HGeRJ e nº 95/2021-HCE se encerrarão respectivamente em 17/01/2022 e 03/01/2022.
20. Como o Plenário desta Corte examinou o mérito da denúncia na Sessão Ordinária de 30/11/2022 (Peça nº 120) , não há tempo hábil para realizar corretamente novos certames.
21. Mesmo se as unidades jurisdicionadas tenham novos certames para contratar os serviços, conforme Peças nº 112 a 119, os certames não conseguem ser finalizados corretamente por conta do exíguo lapso temporal até o fim do prazo de vigência dos contratos.
Nesse contexto, vale ressaltar que o contrato referente ao PE nº 95/2021-HCE se encerrará em 03/01/2022 - menos de 30 (trinta) dias.
22. Afinal, é preciso levar em consideração que:
 (i) o prazo fixado para a apresentação das propostas deve ser contado a partir da publicação do aviso e não poderá ser inferior a 08 (oito) dias úteis - art. 4º, V, da Lei nº 10.520/2002;
 (ii) as unidades jurisdicionadas devem conceder prazo para os interessados no certame impugnarem a validade da habilitação de determinado licitante (bem como o prazo das respectivas contrarrazões) , em observância aos princípios do contraditório e ampla defesa em processos administrativos (art. 5º, LV, da Constituição Federal - CF) ;
 (iii) as unidades jurisdicionadas devem conceder prazo para os interessados recorrerem da decisão que julgar as propostas, bem como o prazo das respectivas contrarrazões, novamente por determinação do art. 5º, LV, da CF.
23. A omissão a ser enfrentada por esta Corte se cinge, portanto, na resposta ao seguinte questionamento: Como as unidades jurisdicionadas deverão proceder caso os serviços da Embargante cessem e não haja a finalização das licitações?
24. Nesse contexto, as unidades jurisdicionadas possuem 3 (três) opções in casu: 
 (a) seguir à risca os termos do acórdão embargado e não prorrogar as avenças. A consequência prática dessa hipótese e a suspensão dos serviços por determinados períodos, visto que não se mostra possível concluir novos certames até os dias 03/01/2023 e 17/0/2023;
 (b) seguir novamente os termos do acórdão embargado, não prorrogar as avenças e realizar contratações emergenciais. Nessa conjectura, as unidades jurisdicionadas poderiam até manter a execução dos serviços atualmente prestados sem suspensão, mas o custo financeiro seria ainda maior do que os valores atualmente vigentes, dada o exíguo prazo para concretizar as contratações;
 (c) permitir a renovação parcial das avenças já firmadas por um período inferior a 1 (um) ano, de modo a possibilitar a realização de pregões em lapso temporal razoável (e ainda no ano de 2023) , que não comprometa a execução dos serviços essenciais ou/e os cofres públicos federais em demasia (hipótese descrita no item anterior) .
25. Nesse sentido, o TCU deve avaliar a peculiaridade deste caso e enfrentar a omissão ora veiculada - impossibilidade temporal das unidades jurisdicionadas realizarem novos certames para contratar os serviços atualmente prestados por esta Interessada - de modo que deve avaliar a possibilidade de prorrogar os contratos advindos dos Pregões nº 50/2021-HGeRJ e nº 95/2021-HCE, ainda que por prazo inferior a 1 (um) ano.
26. O vício ora suscitado é relevante e merece ser apurado por esta Corte, razão pela qual os presentes de declaratórios devem ser acolhidos com efeitos modificativos.
Alfim, requer a embargante:
 (i) o conhecimento dos presentes embargos de declaração, nos termos do art. 287, caput, do RITCU5;
 (ii) o acolhimento dos declaratórios, com efeitos modificativos, para que o Plenário do TCU sane a omissão apontada e se pronuncie quanto à possibilidade excepcional de se prorrogar, ainda que por prazo inferior a 1 (um) ano, os contratos decorrentes dos Pregões nº 50/2021-HGeRJ e nº 95/2021-HCE, de modo a manter a execução de serviços essenciais e evitar gasto desnecessário aos cofres públicos federais;
 (iii) a atribuição de efeito suspensivo ope legis por V. Exa., na condição de Relator, de modo a suspender os prazos para cumprimento do Acórdão 2659/2022-TCU-Plenário, nos termos do art. 287, §3º, do RITCU ; e (iv) por conta dos efeitos infringentes, a aplicação do §7º do art. 287 do RITCU.
	É o relatório.

Rodrigo Goncalves Assuncao (OAB/RJ 172.934), Jorge Mauricio Rodrigues da Silva (OAB/DF 7.493) e outros.

Não atuou.

EMBARGOS DE DECLARÇÃO. RECONHECIMENTO PARCIAL DE OMISSÃO SUSCITADA. ACOLHIMENTO. ESCLARECIMENTOS. NOTIFICAÇÕES.

DENÚNCIA (DEN)

Secretaria de Controle Externo de Aquisições Logísticas (Selog).

Trata-se de embargos de declaração opostos por M3 Manutenção e Montagens Ltda. contra o Acórdão 2659/2022-TCU-Plenário, apreciado por relação, que, ao considerar procedente denúncia acerca de irregularidades em certames promovidos pela Base Administrativa do Complexo de Saúde do Rio de Janeiro (HGeRJ - Pregão Eletrônico 50/2021) e pelo Hospital Central do Exército (HCE - Pregão Eletrônico 95/2021) , determinou a não prorrogação dos contratos deles decorrentes:
1.8. Determinar à Base Administrativa do Complexo de Saúde do Rio de Janeiro (HGeRJ) , com fundamento no art. 4º, inciso I, da Resolução-TCU 315/2020, que não prorrogue a contratação decorrente do Pregão Eletrônico 50/2021, em função das irregularidades identificadas e especificadas no item 152.2.1 da instrução de peça 102, medida cujo cumprimento será verificado pelo TCU tão logo comunicado à Secretaria de Controle Externo de Aquisições Logísticas.
1.9. Determinar ao Hospital Central do Exército (HCE) , com fundamento no art. 4º, inciso I, da Resolução-TCU 315/2020, que não prorrogue a contratação decorrente do Pregão Eletrônico 95/2021, em função das irregularidades identificadas e especificadas no item 152.2.2 da instrução de peça 102, medida cujo cumprimento será verificado pelo TCU tão logo comunicado à Secretaria de Controle Externo de Aquisições Logísticas.
Referidos contratos, firmados junto à embargante, têm por objeto a prestação de serviços contínuos de manutenção predial, na forma detalhada nos respectivos editais (peças 5, p. 1, e 6, p. 1) .
Em apertada síntese, a empresa M3 Manutenção e Montagens Ltda. suscita omissão no Acórdão 2659/2022-TCU-Plenário, no sentido de necessidade excepcional de as unidades jurisdicionadas poderem prorrogar os contratos em tela, ainda que por menos tempo do previsto nos editais, sob pena de (i) suspender serviço público essencial e/ou (ii) gerar custo desnecessário aos cofres públicos. Chama atenção para o fato de que "os contratos decorrentes dos Pregões 50/2021-HGeRJ e 95/2021-HCE se encerrarão respectivamente em 17/1/2022 e 3/1/2022" (sic, provavelmente se referindo às datas de 17/1/2023 e 3/1/2023) , sem tempo hábil para conclusão de novas licitações por parte do HGeRJ e do HCE.
Reconheço, em parte, a omissão apontada.
 É que, a despeito de não constar textualmente do aresto embargado, a instrução da unidade técnica fez ressalva quanto à continuidade do contrato decorrente do Pregão 50/2021-HGeRJ, cujo raciocínio, naturalmente, se aplica também ao contrato decorrente do Pregão 95/2021-HCE (peça 102, p. 37) :
144. Destarte, considera-se que foi garantido o direito à defesa, de índole constitucional (alínea 'a' do inc. XXXIV do art. 5º da CF/1988) à contratada, não havendo prejuízo para o desfecho de mérito do presente processo ou a direitos subjetivos da empresa, que continuará com o contrato firmado com o HGeRJ em vigor, até que este realize e conclua a nova licitação, já observando as propostas constantes desta instrução. (Destacou-se) .
Assim, apenas para conferir maior clareza ao Acórdão 2659/2022-TCU-Plenário, apreciado por relação, acolho os embargos de declaração para prestar os esclarecimentos aqui apresentados, sem que isso signifique qualquer alteração quanto ao mérito da presente denúncia.
TCU, Sala das Sessões, em 13 de dezembro de 2022.
VITAL DO RÊGO 
Relator